臺灣臺中地方法院民事判決
111年度國字第4號
原      告  趙阿粉  
            陳明堂  
            陳明寬  
            陳明翔  
共      同
訴訟代理人  李易璋律師                      
被      告  交通部公路總局第二區養護工程處

法定代理人  劉世桐  
訴訟代理人  徐文宗律師
上當事人間國家賠償事件，本院於民國111年4月19日言詞辯論終
結，判決如下：
    主      文
原告之訴駁回。
訴訟費用由原告負擔。
    事實及理由
壹、程序方面：依國家賠償法請求損害賠償時，應先以書面向賠
    償義務機關請求之。賠償義務機關對於前項請求，應即與請
    求權人協議，協議成立時，應作成協議書，該項協議書得為
    執行名義。賠償義務機關拒絕賠償，或自提出請求之日起逾
    30日不開始協議，或自開始協議之日起逾60日協議不成立時
    ，請求權人得提起損害賠償之訴。國家賠償法第10條、第11
    條第1項前段分別定有明文。本件原告主張被告應負國家賠
    償責任，原告已先以書面向被告提出賠償請求，並經被告於
    民國110年12月8日拒絕賠償等情，有被告110年度賠議字第9
    號拒絕賠償理由書在卷可按（本院卷第29至35頁），堪認原
    告已踐行上揭起訴前置程序，合先敘明。
貳、實體方面：
一、原告主張：
　㈠原告趙阿粉、陳明堂、陳明寬、陳明翔分別為被害人陳文男
    之配偶、長子、次子、三子。陳文男於109年10月27日10時8
    分許，騎乘三輪腳踏自行車（下稱自行車）沿臺中市大肚區
    沙田路3段由北往南方向行駛，行經沙田路3段與自由路口交
    岔路口（下稱系爭交岔路口，系爭交岔路口前下稱系爭路段
    ），欲沿主幹道左彎往自由路方向，卻遭訴外人仲唯仁駕駛
    車牌號碼000-0000號營業小貨車（下稱貨車）欲直行往萬興
    路方向行駛撞擊，陳文男因而人車倒地（下稱系爭交通事故
    ），受有頭部外傷、胸廓骨折變形併氣血胸之傷害，經送醫
    急救後，仍於同日11時40分不治死亡。原告因之受有⑴醫療
    費新臺幣（下同）1,969元、⑵殯葬費706,245元即善終禮儀
    社（相關法事）190,030元（含生命禮儀管理處規費16,100
    元、水果3,682元）、頭七等法事60,000元、告別式（毛巾
    ）6,000元、戶政規費185元、墓地塔位450,030元、⑶三輪自
    行車毀損3,000元、⑷原告趙阿粉扶養費856,486元、⑸原告每
    人各1,250,000元計5,000,000元精神慰撫金之損害。
　㈡系爭路段為台1線自行車環島1號線之一部分，沙田路主幹道
    在路口呈現左彎往自由路方向，行駛於外線之機慢車欲沿主
    幹道左彎時，容易與行駛於内線之快車動線交錯，大幅增加
    事故之可能性。被告為省道台1線主管機關，應依道路交通
    標誌標線號誌設置規則第2條、第87條之3之規定設置標誌標
    線，以保障自行車動線安全，卻於系爭交通事故發生時，僅
    設置左彎方向標誌，並無左轉燈號或兩段式左轉停等區等標
    線，未盡考量自行車行車動線安全、有無繞行需要等，未完
    善適當設置道路交通標誌標線號誌進行分流，影響用路人行
    車安全。而陳文男行車路線與自行車車流方向相符，並非左
    轉，燈號管制紅燈時右側沙田路北上轉為綠燈，亦無兩段式
    左轉之可能。且被告於系爭交通事故發生後始於中間車道加
    繪機踏車停等區，亦表明被告認同機慢車往主幹道（自由路
    ）方向為前行（左彎），其行駛路線由外側車道增訂先進入
    中間車道停等區，顯見被告原標誌標線之劃設顯有欠缺，並
    於事後劃設中間車道停等區，則被告就系爭路段之交通標誌
    號誌之設置或管理顯有欠缺，亦與系爭交通事故之發生有因
    果關係，經臺中市車輛行車事故鑑定委員會鑑定，及臺中市
    車輛行車事故鑑定覆議委員會覆議結果，均認自行車道設施
    主管機關即被告為肇事次因。故被告就系爭交通事故應負過
    失比例為30%。
　㈢原告與仲唯仁和解，並無免除被告應負賠償責任，爰依國家
    賠償法第3條第1項及第5條規定，請求被告國家賠償，並聲
    明：被告應給付原告趙阿粉685,287元、陳明堂428,341元、
    陳明寬428,341元、陳明翔428,341元，並均自110年11月5日
    起至清償日止，按週年利率5%計算之利息。
二、被告抗辯：
  ㈠系爭路段為自行車環島1號線，於Y型路口，被告考量實際道
    路需求，依專業判斷之裁量權限，業已設置行進方向指示標
    線、標誌、標字，並有行車指示性告示牌，上該標誌標線均
    無模糊不清之情，並無標誌、標線等公共設置設置、管理上
    之欠缺。被告專業判斷之裁量權，僅於判斷違反設置規定或
    顯然不當致不具通常之安全性時，始認裁量有瑕疵，並應由
    原告負舉證被告裁量有瑕疵之責。另臺中市車輛行車事故鑑
    定委員會及覆議委員會出具之意見書僅具參考效力，亦未具
    體指明究有何裁量瑕疵，不具最終判斷之權限。
　㈡系爭路段路口交通設施標誌、標線及號誌完整清晰，道路狀
    態、視距良好，陳文男之所以死亡係因騎乘三輪腳踏車違反
    交通規則違規左轉彎，並因而與未依路面指示標線行駛之仲
    唯仁貨車，雙方均未注意車前狀況之不當駕駛行為的偶發交
    通事故所致碰撞因而傷重不治，故與系爭路段之設置或管理
    間之標線等道路設施並無相當因果關係，即標線即無施設亦
    僅為條件關係，並不具有相當性，被告自不負賠償責任。
　㈢縱認被告須負賠償責任，原告於本院110年度中司交附民移調
    字第68號調解事件，以仲唯仁賠付不包括強制險2,250,000
    元之條件成立調解，並就上開金額其他一切損害均拋棄，原
    告損害已獲填補，而無其他損害可請求。且原告於系爭交通
    事故已獲包含強制險理賠4,250,000元賠償，被告依民法第2
    74條規定主張就此同免責任，並依民法第217條第1項規定主
    張過失相抵。
　㈣原告請求支出之水果3,682元、頭七法事60,000元、毛巾6,00
    0元、戶政規費185元均非喪葬之必要費用，且系爭交通事故
    係陳文男未遵守交通規則為肇事主因，原告每人請求各1,25
    0,000元之精神慰撫金應屬過高。
  ㈤聲明：原告之訴駁回。
三、本院判斷：
  ㈠查原告趙阿粉、陳明堂、陳明寬、陳明翔分別為訴外人陳文
    男之配偶、長子、次子、三子。陳文男於109年10月27日10
    時8分許，騎乘自行車在系爭交岔路口左轉時，遭行駛在後
    欲直行通過系爭交岔路口之貨車撞擊，造成頭部外傷、胸廓
    骨折變形併氣血胸死亡之事實，為兩造所不爭執，並經本院
    調取本院110年度交簡字第465號貨車司機仲唯仁過失致死卷
    核閱屬實，自堪信為真實。
  ㈡按公務員怠於執行職務，致人民自由或權利遭受損害者，國
    家應負賠償責任。國家賠償法第2條第2項後段定有明文。是
    公務員須其怠於執行職務之不作為，致人民之自由權利受有
    損害，且怠於執行職務之不作為，與人民受損害之結果間，
    有「相當因果關係」，方合於國家賠償請求之要件。又公共
    設施因設置或管理有欠缺，致人民生命、身體、人身自由或
    財產受損害者，國家應負損害賠償責任。國家賠償法第3條
    第1項亦有明文規定。所謂公有公共設施之設置有欠缺，係
    指公共設施建造之初，即存有瑕疵而言；管理上有欠缺者，
    係指公共設施建造後未妥善保管，怠為維修致該物發生瑕疵
    而言。而損害賠償之債，以有損害之發生及有責任原因之事
    實，並二者之間，有相當因果關係為成立要件。故原告所主
    張損害賠償之債，如不合於此項成立要件者，即難謂有損害
    賠償請求權存在（最高法院48年台上字第481號判決參照）
    。又民事訴訟如係由原告主張權利者，應先由原告負舉證之
    責，若原告先不能舉證，以證實自己主張之事實為真實，則
    被告就其抗辯事實即令不能舉證，或其所舉證據尚有疵累，
    亦應駁回原告之請求（最高法院17年上字第917號判決參照
    ）。次按「慢車行駛之車道，應依標誌或標線之規定行駛。
    」、「慢車行駛時，駕駛人應注意車前狀況及與他車行駛間
    隔，並隨時採取必要之安全措施。」、「慢車行駛至交岔路
    口，其行進或轉彎，應依標誌、標線或號誌之規定行駛，無
    標誌、標線或號誌者，應依第102條及下列規定行駛：…三、
    左轉彎時，應繞越道路中心處左轉進入規定行駛車道內行進
    。但行駛於同向二車道以上之單行道右側車道或右側慢車道
    者，應依兩段方式進行左轉。」、「機車行駛之車道，應依
    標誌或標線之規定行駛；無標誌或標線者，依下列規定行駛
    ：一、在未劃分快慢車道之道路，應在最外側二車道行駛；
    單行道應在最左、右側車道行駛。二、在已劃分快慢車道之
    道路，雙向道路應在最外側快車道及慢車道行駛；單行道道
    路應在慢車道及與慢車道相鄰之快車道行駛。三、變換車道
    時，應讓直行車先行，並注意安全距離。四、由同向二車道
    進入一車道，應讓直行車道之車輛先行，無直行車道者，外
    車道之車輛應讓內車道之車輛先行。但在交通壅塞時，內、
    外側車道車輛應互為禮讓，逐車交互輪流行駛，並保持安全
    距離及間隔。五、除起駛、準備停車或臨時停車外，不得駛
    出路面邊線。六、不得在人行道行駛。」、
　　「機車行駛至交岔路口，其轉彎，應依標誌或標線之規定行
    駛；無標誌或標線者，應依第102條及下列規定行駛：一、
    內側車道設有禁行機車標誌或標線者，應依兩段方式進行左
    轉，不得由內側或其他車道左轉。二、在三快車道以上單行
    道道路，行駛於右側車道或慢車道者，應以兩段方式進行左
    轉彎；行駛於左側車道或慢車道者，應以兩段方式進行右轉
    彎。」、「汽車行駛至交岔路口，其行進、轉彎，應依下列
    規定：…五、左轉彎時，應距交岔路口三十公尺前顯示方向
    燈或手勢，換入內側車道或左轉車道，行至交岔路口中心處
    左轉，並不得占用來車道搶先左轉。…七、轉彎車應讓直行
    車先行。」。道路交通安全規則第124條第3項前段、第5項
    、第125條第1項第3款、第99條第1項、第2項、第102條第1
    項第5款、第7款分別定有明文。
  ㈢本件原告主張系爭交岔口未設有左轉燈號或兩段式左轉停等
    區等標線，亦係陳文男因系爭交通事故致死之肇事原因等語
    ，惟為被告所否認，並以前詞置辯。查，陳文男騎乘之交通
    工具屬道路交通安全規則第6條第1項第1款第1目之腳踏自行
    車慢車，系爭交岔路口為三岔路，臺中市大肚區沙田路3段
    由北往南方向即系爭路段在系爭交岔路口前路段，為3線道
    ，內1及內2車道有左轉自由路之標線、標字（下稱左轉車道
    ），外車道有直行沙田路之標線、標字（下稱直行車道），
    仲唯仁原行駛在系爭路段內2左轉車道，陳文男原行駛在系
    爭路段最外側直行車道，其等於通過系爭交岔路口，均有錯
    行車道情事，仲唯仁為直行車行駛在左轉車道上，陳文男為
    左轉車行駛在直行車道路，而系爭交通事故當時天候晴、日
    間有自然光線、柏油道路乾燥、無缺陷、無障礙物、視距良
    好等情，有道路交通事故現場圖、道路交通事故調查報告表
    ㈠、㈡、路口監視器翻拍及現場照片可稽（見臺灣臺中地方檢
    察署109年度相字第2003號卷第33至37、41、63、65頁）。
    再依前揭路口監視器翻拍照片所示，貨車係直行車，而自行
    車係轉彎車，是陳文男於系爭交岔路口左轉前，應讓直行之
    貨車先行，詎陳文男未予暫停或減速讓直行之貨車先行，且
    其左轉亦未遵守前揭所示慢車左轉之方式，系爭交通事故明
    顯係因其有前開違反道路交通安全規則情事，適有直行車未
    在應遵行之車道內行駛及未注意車前狀況之貨車亦行駛至系
    爭交岔路口，2車均閃避不及所致至為明確。另本件陳文男
    騎乘之自行車屬慢車，固非第99條之交通工具即機車，且系
    爭交岔口亦非屬道路交通安全規則第99條第2項規定強制機
    車應以兩段方式進行左轉彎之交岔路口，然依現場圖及照片
    所示，系爭交岔路口屬三岔路，交岔路口內之範圍不小，而
    陳文男原係沿沙田路行駛在外側直行車道，並受限陳文男係
    騎乘慢車車速有限之個人因素，以一般謹慎之駕駛人應能注
    意系爭道路之路況而為適當之反應，而繼續直行至沙田路邊
    線，以二段式左轉通過系爭交岔路口無誤。惟陳文男竟於直
    行車道逕自左轉，並有前述違規左轉情事，足認系爭交通事
    故之發生，與系爭交岔路口是否設有左轉燈號或兩段式左轉
    停等區等標線，並無因果關係甚明。是原告主張本件就陳文
    男因系爭交通事故致死之結果，被告亦有肇事因素，難認有
    據。
  ㈣原告固以系爭交通事故經臺中市車輛行車事故鑑定委員會鑑
    定，及臺中市車輛行車事故鑑定覆議委員會覆議結果，均認
    「自行車道設施主管機關，道路設施（自行車相關指引標誌
    標線)未完善，影響用路人行車安全，為筆事次因。」，且
    被告於系爭交通事故發生後始於內2外側車道加繪機踏車停
    等區（本院卷第71、73頁)，顯見被告原標誌標線之劃設顯
    有欠缺，主張自行車道設施主管機關即被告就系爭路段之交
    通標誌號誌之設置或管理顯有欠缺，且與事故之發生亦有因
    果關係。惟按人民依國家賠償法第3條第1項規定請求國家賠
    償時，尚須人民之生命、身體或財產所受之損害，與公有公
    共設施之設置或管理之欠缺，具有相當因果關係，始足當之
    。亦即在公有公共設施因設置或管理有欠缺之情況下，依客
    觀之觀察，通常會發生損害者，即為有因果關係，如必不生
    該等損害或通常亦不生該等損害者，則不具有因果關係（最
    高法院84年度台上字第1004號判決參照）。而本件事故之發
    生，與系爭路段之道路設施或管理欠缺間並無相當因果關係
    ，已如前述，則縱然系爭路段之道路設施或管理有欠缺，被
    告亦無須負賠償責任至明。
四、綜上所述，本件陳文男之死亡，與系爭路段之道路設施設置
    或管理，或機關所屬公務員執行職務間，並無相當因果關係
    存在。原告又未能證明陳文男因系爭交通事故死亡，係導因
    於被告疏未於系爭路段於劃設中間車道停等區，或未於系爭
    交岔路口未設有左轉燈號或兩段式左轉停等區等標線所致，
    則原告依國家賠償法第3條第1項規定之要件，請求被告給付
    原告趙阿粉685,287元、陳明堂428,341元、陳明寬428,341
    元、陳明翔428,341元，及法定遲延利息，為無理由，應予
    駁回。
五、本件事證已臻明確，兩造其餘攻擊或防禦方法及所提證據，
    經本院斟酌後，認為均不足以影響本判決之結果，爰不逐一
    論列，附此敘明。
六、訴訟費用負擔之依據：民事訴訟法第78條。 　
中　　華　　民　　國　　111 　年　　5 　　月　　10　　日
                  民事第五庭    法  官  林秀菊
正本係照原本作成。
如對本判決上訴，須於判決送達後20日內向本院提出上訴狀。如
委任律師提起上訴者，應一併繳納上訴審裁判費。
中　　華　　民　　國　　111 　年　　5 　　月　　10　　日
                                書記官  劉子瑩